臺灣高等法院刑事判決　　　　　　　　96年度上訴字第1347號
　上　訴　人　臺灣臺北地方法院檢察署檢察官
　上　訴　人
　即　被　告　丙○○
　選任辯護人　吳啟玄律師
　被　　　告　己○○
　選任辯護人　成介之律師
　　　　　　　鄭世脩律師
上列上訴人因被告等殺人未遂案件，不服臺灣臺北地方法院95年
度訴字第424號，中華民國96年1月31日第一審判決（起訴案號：
臺灣臺北地方法院檢察署94年度偵字第9072號），提起上訴，本
院判決如下：
    主  文
原判決撤銷。
丙○○共同連續傷害人之身體，處有期徒刑拾月。扣案之開山刀
貳把均沒收。
己○○共同連續傷害人之身體，處有期徒刑陸月，如易科罰金以
銀元佰元即新台幣玖佰元折算壹日。扣案之開山刀貳把均沒收
。
    事  實
一、己○○、丙○○、徐群皓（業經不起訴處分）、周亞玟於民
    國（下同）94年1月9日凌晨4時40分許，在臺北市○○○路○
    段3號之錢櫃KTV消費離去後，因己○○酒醉、無法駕車，乃
　　由徐群皓先行前往渠等停車位置，己○○、丙○○、周亞玟
  　則隨後緩行。適己○○等人行至臺北市中山區○○○路 ○段
    及南京東路口時，路旁甲○○、戊○○正在爭執，己○○因
　　而轉眼看其等一眼，詎戊○○斯時正不悅，乃與己○○、丙○○等人發生口角衝突，同時戊○○等友人共約10人，見狀
    亦自附近聚集；而已抵達己○○所有車牌號碼 0752-DM號自
    用小客車停車處，並已開啟車鎖之徐群皓聽聞爭吵聲，回頭
    見己○○、丙○○二人與甲○○、戊○○、丁○○、乙○○
    、詹中瑋等人發生口角爭執，並相互拉扯，且甲○○該方尚
    有其他友人助勢，人多勢眾，遂將己○○所有置於車內後行
    李廂之開山刀二把自刀鞘取出後返回衝突現場，並將該二把
    開山刀分別交付己○○、丙○○持有，欲恫嚇對方。詎己○○、丙○○二人取得該二把開山刀後，因見對方人多勢眾，
    竟萌生共同基於傷害人身體之概括犯意聯絡及行為分擔，分
    持開山刀向甲○○等人揮砍，其中丙○○朝向甲○○揮砍，
    戊○○見狀上前勸阻時，遭丙○○砍傷，致受有左手第2、3
    、4 指裂傷（8.5X1X1公分）合併左手第3指開放性近位指骨
    骨折、左手第3、4指肌腱斷裂，右手裂傷（1.5X 0.2X0.1公
    分）之傷害，詹中瑋見狀欲上前救護戊○○，復遭丙○○作
    勢揮砍，乙○○見狀速將詹中瑋推開，致遭丙○○砍傷臉部
    ，而受有臉部裂傷（6X1X1公分）（9X1X1公分）及臉部神經
    損傷之傷害；丙○○復與丁○○發生扭打，並以開山刀砍傷
    丁○○，丁○○因而受有頭部外傷合併頭皮撕裂傷（4.5X0.
    8 X0.8公分）及左手鈍挫傷之傷害；而己○○持開山刀揮砍
    時，與對方一姓名、年籍不詳之男子發生拉扯，該開山刀遭
    對方搶走，並遭該男子砍傷背部，旋己○○復將該開山刀搶
    回並持以揮舞，惟該開山刀復於雙方拉扯之際掉落在地，甲○○欲向前欲取走該把開山刀時，惟遭己○○壓制於地，並
    以身體壓在甲○○之上，丙○○見狀即持開山刀朝已遭己○○壓制中之甲○○頭部及腳部揮砍，致甲○○受有頭部外傷
    合併頭皮撕裂傷（4 X1X1公分）及雙手雙腳多處擦傷及撕裂
　　傷之傷害。丙○○、己○○趁亂將上該開山刀丟棄現場，旋
  　搭乘徐群皓駕駛之車牌號碼 0752-DM號自用小客車離開現場
    。於同日上午5時許，為警在臺北市中山區○○○路○段35號
    前攔停，並在車後行李箱查獲己○○所有之刀鞘 2個，嗣於
    現場附近再查獲該開山刀2支，因而循線查悉上情。
二、案經乙○○、甲○○、戊○○、丁○○訴由臺北市政府警察
    局中山分局報請臺灣臺北地方法院檢察署檢察官偵查起訴。
    理  由
一、訊據上訴人即被告丙○○及被告己○○固供承有於上揭時地
    與告訴人乙○○、甲○○、戊○○、丁○○等人發生口角爭
　　執，雙方並因而發生扭打拉扯，告訴人乙○○、甲○○、戊○○、丁○○等人並分別受有上述傷害等事實，並有告訴人
    乙○○、甲○○、戊○○、丁○○等人受有上述傷害之馬偕
    紀念醫院出具之診斷證明書 4紙在卷可參。惟被告丙○○及
    己○○均矢口否認有傷害告訴人乙○○、甲○○、戊○○、
    丁○○等人之犯行，被告丙○○辯稱：伊沒有持刀揮砍告訴
    人甲○○、戊○○等人，是他們先動手打人，伊只有徒手反
    擊云云，被告己○○辯稱：雙方發生口角衝突時，是對方拿
    出刀來要砍我們，伊背部也被砍了一刀，後來伊在衝突中有
    搶到一把刀，但是只有作勢揮砍，並沒有拿刀砍人云云。經
    查：
(一)被告己○○、丙○○雖否認現場查獲扣案之開山刀 2把係由
    徐群皓自被告己○○所有上開自用小客車後行李箱所取來交
    予渠等持有，並一再指述係由對方拿出開山刀揮砍的，惟此
    為告訴人乙○○、甲○○、戊○○、丁○○等人所否認，而
    查扣案之開山刀 2把，與被告己○○、丙○○等人為警查獲
    時，於被告己○○所有之自用小客車後行李廂所查獲之刀鞘
    2個相合，有該開山刀及刀鞘照片在卷可參（見偵查卷第 58
    、59頁），衡情刀鋒銳利之開山刀為免誤傷他人或自己，多
    以刀鞘收納而同置於一處以供使用，果扣案之開山刀非被告
    己○○所持有，何以於其所有之上開自用小客車內查獲系爭
　　開山刀相合之刀鞘，至被告己○○雖以扣案之刀鞘 2個係伊
  　在衝突現場因誤認為刀械，為免遭對方攻擊所用，因而撿走
    等語為辯，惟查刀鞘與有握把之開山刀外觀即已有顯著差異
    ，且於撿拾之際，其材質是否係有銳利之刀鋒，肉眼及手觸
    即可立即分辨，被告己○○要無誤認之可能，而若開山刀係
    由對方所取出，被告己○○又焉有僅撿拾該開山刀所用之刀
    鞘，並將之置放於車後行李廂之理，是扣案之開山刀二把顯
    非如被告己○○、丙○○二人所辯係由告訴人等人所拿出行
    兇，合先敘明。
(二)告訴人乙○○、甲○○、戊○○及丁○○等人如何於上揭時
    地因與被告己○○、丙○○二人發生衝突時，遭被告丙○○
    等人持刀砍傷之事實，業據告訴人乙○○、甲○○、戊○○
　　及丁○○等人分別於警詢及偵查中指述綦詳在卷，告訴人乙○○於警詢時指述：經伊指認照片是丙○○持刀砍殺伊的．
    ．雙方發生衝突時，伊聽到戊○○慘叫聲，轉頭就看到她倒
    在地上，伊去戊○○旁邊查看她的傷勢，丙○○就靠到伊面
    前，戊○○的姐姐（即詹中瑋）也跑過來，丙○○就作勢向
    戊○○的姐姐揮拳，伊把戊○○的姐姐推開，結果伊的臉被
    擊中，伊臉上就流血了．．伊看到丙○○右手握著一把刀．
    ‧詹中瑋就在旁邊哭著說『我妹妹手斷掉了』‧‧後來伊摸
    臉才知道伊是被刀砍中的。現場還有丙○○的同伴己○○持
    刀作勢要砍其他人云云（見偵查卷第6頁、第7頁），嗣於偵
    查中證稱：伊朋友戊○○倒下去．．伊過去問發生麼事，就
    有一個人作勢要砍當時也在旁邊的戊○○姐姐，伊把戊○○
    的姐姐推開，那個人就砍伊．．那把刀差不多有30公分．．
    而經伊指認，當時是丙○○拿刀砍伊，伊沒有認錯人，當時
    他打算打詹中瑋，結果伊推開她，就被許砍到臉．．後來詹
    中瑋在喊叫她妹妹受傷，伊朋友就靠過來，後來伊回頭時，
    他已經跑到甲○○那邊，伊就看到己○○壓著甲○○，丙○○則拿刀刺甲○○的腳、膝蓋及腿骨。伊現場看到兩把刀，
    丙○○拿一把，己○○拿一把。‧‧‧經伊指認卷附刀械照
    片，丙○○砍到伊的那把是照片下面數上來第 4把刀云云（
    見偵查卷第 91、92、98、99、117頁）；另告訴人戊○○於
    警詢時指稱：經伊指認，砍伊的人是丙○○，丙○○有拿刀
    云云（見偵查卷第44頁），嗣於偵查中復供稱：當時伊與甲○○發生口角，可能也是在氣頭上，所以與對方也發生口角
    ，他們就一群人衝過來，有人回去車上拿刀，後來又過來，
    甲○○被砍倒在地上，伊就說不要再砍了，其中有人就砍到
    伊的手。當時已經分成兩邊，伊跟甲○○分別被攻擊。‧‧
    ‧當時伊看到一把刀，是丙○○衝過來要砍伊的那一把，伊
    看到甲○○時，他已經倒在地上了。‧‧‧伊只知道砍伊的
    是丙○○，後來乙○○為了救伊姊姊（詹中瑋）也被砍云云
    。」（見偵查卷第116、130頁）；告訴人丁○○於警詢時指
    述：經伊指認是丙○○持刀攻擊伊．．他是持黑色刀械攻擊
    伊的云云（見偵查卷第46頁）；嗣於偵查中供稱：刀是他們
    帶去的，當時伊是跟丙○○打架云云（見偵查卷第99頁）；
    告訴人甲○○於警詢時指述：當時現場很混亂，伊不確定是
    誰拿開山刀砍伊的，是一個穿白色上衣背部有刺青拿一把開
    山刀砍伊的云云（見偵查卷第41頁），嗣於偵查中供稱：當
    時伊被己○○壓著，然後頭就被砍了，伊不知道是誰砍的。
    ‧‧己○○手上有拿刀云云（見偵查卷第98頁），綜上所述
    ，告訴人戊○○、乙○○、丁○○及甲○○等人分別於警詢
    及偵查中就如何於上開時地遭被告丙○○及己○○二人持刀
    砍傷等情指述明確在卷（告訴人戊○○、乙○○、丁○○及
    甲○○於原審法院審理時，經以證人身分欲傳喚到庭作證，
    惟均未到庭，經予拘提亦未獲，自無從為交互詰問，惟經原
    審法院就告訴人上揭所述詢以被告及辯護人有何意見時，被
    告及辯護人均僅就告訴人所述是否真實表示意見，並未就其
    證據能力表示異議，嗣於本院審理時，被告及辯護人亦僅係
    就告訴人上揭於警詢及偵查中之供述之事實與否表示意見，
    且經查告訴人等上揭於警詢及偵查中所述核與事實大致相符
    ，而具有可信性，且為證明犯罪事實之存否所必要，自得採
    為證據，附此敘明），被告丙○○及己○○亦不否認有與告
    訴人等發生言語衝突及肢體扭打，而依前所述，系爭持以砍
    傷告訴人戊○○等人之開山刀係取自被告己○○所有上開自
    用小客車之後行李廂，而於衝突現場時，告訴人乙○○等人
    並指述被告丙○○及己○○各分持一把開山刀，足徵被告己○○、丙○○二人確有於上揭時地衝突時共同持刀砍傷告訴
    人戊○○、乙○○、甲○○及丁○○，告訴人戊○○、乙○○、甲○○及丁○○等人並因而分別受有上述傷害，應堪認
    定，至依告訴人乙○○等人上開所述，告訴人乙○○等人所
    受之傷固大都係遭被告丙○○持刀砍傷所致，惟按共同正犯
　　之意思聯絡，不限於事前有所協議，其於行為當時，基於相
  　互之認識，以共同犯罪之意思參與者，亦無礙於共同正犯之
    成立，又共同實施犯罪行為之人，在合同意思範圍以內，各
    自分擔犯罪行為之一部，相互利用他人之行為，以達其犯罪
    之目的者，即為共同正犯，應對於全部所發生之結果，共同
    負責（參照最高法院73年度臺上字第1886號判例、90年度臺
    上字第1682號判決意旨），查本件之衝突起因於被告己○○
    以眼睛直視正發生爭執之告訴人甲○○與戊○○，而持以行
    兇之開山刀並係取自被告己○○所有上開自用小客車之後行
    李廂，嗣由被告己○○與丙○○分持一把，而與告訴人甲○○等人發生衝突時，即分持開山刀揮砍對方，是被告己○○
    與丙○○就本件與告訴人甲○○等人發生衝突，因而分持開
    山刀揮砍，肇致告訴人甲○○等人分別受有上述傷害，被告
    己○○與丙○○就本件因而致告訴人甲○○等人所受之上述
    傷害，自同具有犯意聯絡及行為分擔，而應共負其責。至告
    訴人丁○○於偵查中固指述：「丙○○．．當時他有無拿刀
　　，我不記得」（見 94年8月25日詢問筆錄），固與其警詢時
　　明白指證被告丙○○持刀攻擊伊之情有異，惟查告訴人丁○○於警詢時之供述，距事實發生之時較近，較諸逾 8月後在
    偵查中之指述，記憶當更為清晰，且被告丙○○確有持刀，
    已如前述，自應以其警詢時所述為據。另證人周亞紋於原審
    法院審理時，固具結證述：「我是沒有看到刀子，他們扭打
    ．．丙○○當時是我男友，所以我有注意看到他被2、3個人
    打倒在地上，我是從他的身影看出，他被打在地上，我感覺
    上他只能擋著身體，沒有什麼反抗，也沒有看到他手上有拿
    東西．．我看得並不是很清楚，但是因為有燈，所以稍微知
    道被打的狀況。」（見 95年11月8日審判筆錄），惟核與其
    於警詢、偵查時所述：「沒有看到誰打誰及拿何種武器．．
    我沒有看因為我站的很遠。」（見偵查卷第37、38頁）、「
    不知怎麼搞的就打起來了，由於我站的很遠，詳細情況我並
    不知道。我沒有看到刀，因為太遠了。」（見偵查卷第99、
    100 頁）之情節相異，且查證人周亞紋斯時為被告丙○○之
    女友，且與被告丙○○及己○○同行，其焉有不知當時衝突
    現場狀況之理，況茍證人周亞紋確曾親見被告丙○○當時係
    遭毆打在地，其何以於案發之初僅供述不知情、沒看到，嗣
    於原審法院審理時始改稱被告丙○○遭毆打乙情，證人周亞
    紋上揭所述，非無對案情有所掩飾隱匿，自難遽依其於原審
    法院審理所述，而為何有利於被告等人之認定，均附此敘明
    。
  綜上所述，被告己○○、丙○○二人所辯各節，要係卸責之詞
  ，均無足採，事證明確，被告己○○、丙○○二人犯行，應堪
  認定。
二、核被告己○○、丙○○二人所為，均係犯刑法第277條第1項
    之普通傷害罪。至公訴意旨雖認被告己○○、丙○○二人所
    為係犯刑法第271條第2項之殺人未遂罪嫌云云，惟查殺人未
    遂與傷害之區別，應以加害人下手加害時有無殺意為斷，至
　　受傷處所是否為致命部分，受傷之多寡、輕重如何，僅足供
  　認定有無殺意之參考，非區別殺人與傷害之絕對標準。是以
　　倘無使人喪失生命之故意，僅在使其身體、健康受到傷害，
　　則應僅成立刑法之傷害罪（參照最高法院18上字第1309號判
　　例、 19上字第718號判例、84年度台上字第3179號判決），
  　查本件之衝突起因係告訴人戊○○與甲○○二人於案發現場
    發生口角，適被告二人途經該處，因被告二人一時眼睛直視
    正發生爭執之告訴人戊○○與甲○○，致雙方發生口角，肇
    致本件事故，此顯係一時發生之突發事件，且查被告二人與
    告訴人甲○○等人素不相識，亦無何深仇大恨，僅此細故，
    已難認被告己○○、丙○○二人有因而欲置告訴人甲○○等
    人於死之動機，而因當時與告訴人甲○○等人同行之友人共
    約十人，並前來助勢，被告二人因見對方人多勢眾，一時情
    急始分持開山刀揮砍對方，然依告訴人等傷勢觀之，至多深
    度為 1公分，有卷附之馬偕紀念醫院診斷證明書可稽，足見
    尚屬表層淺傷，被告二人茍有欲致告訴人等於死，當無僅受
    此等傷勢。是本件應係被告二人與告訴人甲○○等人發生口
    角，雙方並因而發生扭打，而被告二人因見告訴人該方人數
    眾多，始而分持開山刀，並因而下手實施傷害犯行，尚無遽
    生殺人之犯罪故意，被告二人所辯並無殺害告訴人甲○○等
    人之犯意云云，應堪採信，公訴人認被告二人係犯刑法第27
    1條第2項殺人未遂罪嫌，容有未洽，惟殺人未遂罪與傷害罪
    基本犯罪事實相同，僅是主觀犯意有所不同，爰變更起訴法
    條。被告己○○、丙○○二人間就上開傷害犯行，有犯意聯
  　絡及行為分擔，均為共同正犯。至被告二人雖同時與告訴人
    戊○○、甲○○等人發生衝突，而持刀揮砍，惟其中被告丙○○所持刀砍傷之告訴人戊○○、乙○○、丁○○及甲○○
    等人，雖係於同一地方遭被告丙○○所砍傷，惟依上揭所述
    ，告訴人等人遭被告丙○○砍傷有先後之分，自難認係一行
    為而觸犯數傷害犯行之想像競合犯。而查被告二人行為後，
    刑法第56條連續犯之規定，業於94年2月2日修正公布刪除，
    並於95年7月1日施行，本件被告己○○、丙○○二人共同基
    於概括之犯意聯絡，以相似之手段，在緊接之時間，由丙○○持刀揮砍告訴人甲○○等人，肇致告訴人甲○○等四人分
    別受有上述傷害，先後四次觸犯構成要件相同之傷害罪，依
    修正前刑法第56條之規定，本應依連續犯之規定論以一連續
　　傷害罪，惟因行為後新法業已刪除連續犯之規定，此刪除雖
  　非犯罪構成要件之變更，但顯已影響行為人刑罰之法律效果
    ，自屬法律有變更，依刑法第2條第1項規定，比較新、舊法
    結果，仍應適用較有利於被告之行為時法即舊法，論以連續
    犯之連續傷害罪（參照最高法院 95年第8次刑事庭會議決議
    ），並加重其刑。又刑法第277條第1項所定罰金刑部分，依
    罰金罰鍰提高標準條例第1條第1項前段規定，原規定就其原
    定數額提高十倍，茲依刑法施行法第1條之1規定中華民國94
    年1月7日刑法修正施行後，刑法分則編所定罰金之貨幣單位
    為新臺幣，而94  年1月7日刑法修正時，刑法分則編未修正
    之條文定有罰金者，自94年1月7日刑法修正施行後，就其所
    定數額提高為三十倍。本次94年1月7日刑法修正時，刑法第
    277條第1項並未為修正，而依上揭規定，就罰金刑部分之貨
    幣單位改為新台幣，因而就其所定罰金數額提高為三十倍，
    惟實際上刑法第277條第1項傷害罪之構成要件及法定刑並未
    變更，自無有利或不利被告而為新舊法比較適用之問題，附
    此敘明。原審對被告丙○○予以論罪科刑，固非無見，惟查
    ：被告己○○就本件告訴人甲○○等人遭開山刀砍傷與被告
    丙○○間有犯意聯絡及行為分擔，應負共同正犯之責，原審
    認被告己○○雖與被告丙○○分持開山刀揮砍，惟依告訴人
    戊○○等人所述係遭被告丙○○持刀砍傷，並無積極證據足
    資認定被告己○○有持刀砍傷告訴人等人之事實，即認被告
    己○○就本件傷害犯行，與被告丙○○間並無何犯意聯絡及
　　行為分擔，其論斷尚有未洽，是被告丙○○上訴意旨否認有
  　持刀砍傷告訴人等人之犯行，暨檢察官上訴意旨認被告丙○○及己○○二人持開山刀朝告訴人等人頭部之重要部位揮砍
    ，其下手之猛，傷口之深，顯有殺人之犯意，應成立殺人未
    遂罪，固均無理由，惟檢察官上訴意旨以原審判決被告己○○無罪係屬不當，非無理由，則原判決既有可議，自應由本
    院予以撤銷改判，爰審酌被告己○○、丙○○二人之素行，
    犯罪之動機、目的、手段，因一時眼睛直視正發生爭執之告
    訴人戊○○與甲○○，致雙方發生口角，肇致本件事故，此
    僅屬雙方不理性之衝動行為所致，犯罪情節尚屬輕微，惟告
    訴人等遭被告二人砍傷之傷勢非輕，及被告二人犯罪後之態
    度等一切情狀，分別量處如主文所示之刑。而查被告己○○
    行為後，刑法第41條業已修正，並於94年2月2日經總統公布
    ，於 95年7月1日施行，修正前刑法第41條第1項前段規定：
    「犯最重本刑為5年以下有期徒刑以下之刑之罪，而受6個月
    以下有期徒刑或拘役之宣告，因身體、教育、職業、家庭之
    關係或其他正當事由，執行顯有困難者，得以1元以上3元以
    下折算一日，易科罰金。」，又行為人行為時之易科罰金折
    算標準，依修正前罰金罰鍰提高標準條例第 2條前段（現已
    刪除）規定，就其原定數額提高為100倍折算1日，則被告己○○行為時之易科罰金折算標準，應以銀元300元折算1日，
    經折算為新臺幣後，應以新臺幣900元折算為1日。惟 95年7
    月1日修正公布施行之刑法第41條第1項前段則規定：「犯最
    重本刑為五年以下有期徒刑以下之刑之罪，而受六個月以下
    有期徒刑或拘役之宣告者，得以新臺幣一千元、二千元或三
    千元折算一日，易科罰金。」，比較修正前後之易科罰金折
　　算標準，以修正前之規定較有利於被告己○○，並依適用法
  　律不宜割裂原則，爰同依修正前刑法第 41條第1項前段規定
    ，諭知易科罰金之折算標準。至扣案之開山刀二把，係屬被
    告己○○所有供被告二人犯本件傷害犯行所用之物，均應依
    刑法第38條第1項第2款規定沒收之。
據上論斷，應依刑事訴訟法第369條第1項前段、第364條、第299
條第1項前段、第300條，刑法第2條第1項前段、第28條、第277
條第1項，修正前刑法第56條、第41條第1項前段、刑法第38條第
1項第2款，罰金罰鍰提高標準條例第1條前段、廢止前罰金罰鍰
提高標準條例第2條，判決如主文。
本案經檢察官黃全祿到庭執行職務。
中　　華　　民　　國　　96　　年　　6 　　月　　29　　日
　　　　　　　　　刑事第五庭    審判長法　官  吳  敦
　　　　　　　　　　　　　　　　　　  法　官  吳啟民
　　　　　　　　　　　　　　　　　　  法　官  張傳栗
以上正本證明與原本無異。
檢察官如不服本判決，應於收受送達後十日內向本院提出上訴書
狀，其未敘述上訴之理由者並得於提起上訴後十日內向本院補提
理由書（均須按他造當事人之人數附繕本）。
                                      書記官  李佩真
中　　華　　民　　國　　96　　年　　6 　　月　　29　　日
附錄：本案論罪科刑法條全文
中華民國刑法第277條
傷害人之身體或健康者，處 3 年以下有期徒刑、拘役或 1 千元
以下罰金。
犯前項之罪因而致人於死者，處無期徒刑或 7 年以上有期徒刑；
致重傷者，處3年以上10年以下有期徒刑。
